【裁判字號】    98,訴,585
【裁判日期】    980610
【裁判案由】    違反台灣地區與大陸地區人民關係條例等
【裁判全文】
臺灣基隆地方法院刑事判決               98年度訴字第585號
公  訴  人  臺灣基隆地方法院檢察署檢察官
被      告  乙○○  大陸地區人.
上列被告因違反臺灣地區與大陸地區人民關係條例等案件，經檢
察官提起公訴（98年度偵字第1107號），被告並為有罪陳述，本
院合議庭乃裁定由受命法官獨任以簡式審判程序進行審理，並判
決如下：
    主  文
乙○○共同連續行使明知為不實之事項，而使公務員登載於職務
上所掌之公文書，足以生損害於公眾，處有期徒刑壹年；減為有
期徒刑陸月，如易科罰金，以銀元佰元即新臺幣玖佰元折算壹
日。
    事  實
一、緣甲○○（甲○○涉案部分，將由本院另行審結）明知乙○
    ○係大陸地區人民，且無與大陸地區人民乙○○結婚之真意
    ，猶為貪圖新臺幣（下同）200,000 元左右之報酬，而與大
    陸地區女子「鄧阿蘭」共謀以「假結婚真入境」之方式，使
    大陸地區人民乙○○非法進入臺灣地區。彼等謀議既定，為
    達上開目的，甲○○遂與「鄧阿蘭」、乙○○輾轉致成共同
    連續行使使公務員登載不實文書之犯意聯絡，繼而由甲○○
    先於民國91年12月14日，搭機前往大陸地區，再於91年12月
    27日，與大陸地區人民乙○○在福建省福州市辦理虛偽結婚
    ，俾取得中華人民共和國福建省福州市公證處2002榕公證內
    民字第13233 號結婚證書，繼而由甲○○於91年12月27日搭
    機返臺，持上開結婚證書前往財團法人海峽交流基金會辦理
    認證，俾續於92年1 月9 日，持業經財團法人海峽交流基金
    會驗證之大陸地區結婚證明書，前往臺北縣萬里鄉戶政事務
    所申請辦理結婚登記，使承辦公務員在形式審查後，將甲○
    ○與大陸地區人民乙○○結婚之不實事項登載於其職務上所
    掌管之公文書，並據以發給甲○○業經登載上開不實事項之
    戶籍謄本、戶口名簿及國民身分證，足以生損害於國家對戶
    籍資料及人民身分關係管理之正確性。結婚登記既已辦畢，
    甲○○遂以申請大陸地區配偶乙○○來臺探親、團聚為名，
    先、後2 次填寫「大陸地區人民進入臺灣地區旅行申請書」
    、「大陸地區人民進入臺灣地區保證書」，繼而分別於92年
    1 月9 日、93年5 月13日，持上開內容不實之戶籍謄本向內
    政部入出國及移民署申請大陸地區人民乙○○進入臺灣地區
    ，以此方式連續2 次行使上開使公務員登載不實之公文書（
    戶籍謄本），致承辦公務員為實質審查後，誤為核准而二度
    發給入出境證號分別為000000000000、000000000000之「中
    華民國臺灣地區旅行證」，俾乙○○得以於92年3 月10日，
    持入出境證號為000000000000之「中華民國臺灣地區旅行證
    」非法進入臺灣地區；又於93年7 月10日，持入出境證號為
    000000000000之「中華民國臺灣地區旅行證」非法進入臺灣
    地區。
二、案經宜蘭縣政府警察局三星分局移送臺灣基隆地方法院檢察
    署檢察官偵查起訴。
    理  由
一、本案之審判程序
  (一)本案被告所犯者，尚非死刑、無期徒刑、最輕本刑為三年以
    上有期徒刑之罪或高等法院管轄第一審案件，被告復已於準
    備程序進行中，先就被訴事實為有罪之陳述，經告知其簡式
    審判程序之旨，並聽取公訴人、被告之意見後，本院合議庭
    乃依刑事訴訟法第二百七十三條之一第一項規定，裁定由受
    命法官獨任以簡式審判程序進行本案之審理。
  (二)「被告以外之人於審判外之言詞或書面陳述，除法律有規定
    者外，不得作為證據」之規定，於法院以簡式審判程式處刑
    者，不適用之。刑事訴訟法第一百五十九條第二項前段定有
    明文。乃不受傳聞證據法則拘束之例外性規定。準此，本案
    相關證人於審判外之言詞或書面陳述，倘查無不得作為本案
    審判依據之其他情事，復業經本院踐行證據調查之合法程式
    ，就令係屬傳聞（審判外之陳述），核其自猶可據為本案審
    判之證據。
二、本案之事實認定
    上開事實，業據被告乙○○於本院審理時坦承在卷（本院準
    備程序筆錄第2-4 頁、本院審判筆錄第2 頁、第4 頁），且
    有甲○○全戶戶籍謄本、結婚登記申請書、中華人民共和國
    福建省福州市公證處2002榕公證內民字第13233 號結婚證書
    、財團法人海峽交流基金會驗證證明、入出境證號分別為00
    0000000000、000000000000「中華民國臺灣地區旅行證」之
    大陸地區人民進入臺灣地區旅行證申請書、大陸地區人民進
    入臺灣地區保證書、甲○○之入出境資料、乙○○之入出境
    資料及甲○○、乙○○93年7 月3 日境管局面談紀錄在卷可
    佐，堪認被告於本院審理時之任意性自白，均與事實相符，
    可以採信。從而，本案事證明確，被告如本判決事實欄所載
    犯行，洵堪認定。
三、論罪科刑：
  (一)按結婚或兩願離婚之方式及其他要件，依行為地之規定；夫
    妻之一方為臺灣地區人民，一方為大陸地區人民者，其結婚
    或離婚之效力，依臺灣地區之法律；表意人與相對人通謀而
    為虛偽意思表示者，其意思表示無效；法律行為有背於公共
    秩序或善良風俗者，無效。臺灣地區與大陸地區人民關係條
    例第五十二條第一項、第五十三條、民法第八十七條第一項
    前段、第七十二條分別規定甚明。查臺灣地區人民甲○○與
    大陸地區人民乙○○在大陸地區辦理結婚之目的，係為藉徒
    具合法外觀之結婚事實，使大陸地區人民即被告乙○○得以
    規避入臺管制，順利進入臺灣地區，而非為求一男一女之兩
    性結合、組織家庭並共同生活，由此足見，甲○○與乙○○
    並無互營婚姻生活之意思合致，而只不過是通謀而為虛偽之
    結婚意思表示，是就令渠等業已踐行中華人民共和國婚姻法
    所規定之結婚方式及要件，齊備婚姻之形式要件（結婚之方
    式及其他要件，依行為地即大陸地區法律規定）而有結婚之
    事實，然渠等既係基於通謀虛偽而互為結婚之意思表示，按
    諸前開規定（結婚之效力，依臺灣地區法律規定），渠等婚
    姻仍屬無效，且為自始、當然、絕對無效。
  (二)核被告乙○○以如本判決事實欄所載方式，與臺灣地區人民
    甲○○在大陸地區辦理虛偽結婚，繼而推由甲○○向戶政機
    關辦理結婚登記，俾甲○○得以續於92年1 月9 日、93年5
    月13日，先、後2 次持上開內容不實之戶籍謄本向內政部入
    出國及移民署申請大陸地區人民乙○○進入臺灣地區，使承
    辦公務員為實質審查後，誤為核准而二度發給入出境證號分
    別為000000000000、000000000000之「中華民國臺灣地區旅
    行證」如本判決事實欄所載，均係犯刑法第二百十六條、第
    二百十四條之行使使公務員登載不實文書罪。又被告乙○○
    推由甲○○使公務員登載不實之低度行為，應為行使之高度
    行為所吸收，不另論罪。
  (三)查被告乙○○推由甲○○行使使公務員登載不實文書如本判
    決事實欄所載以後，刑法第二百十四條（以下均簡稱「本法
    」）規定本身，無論觀其構成要件，抑其法律效果，固因俱
    無變動，而無法律變更暨新舊法律比較之可言（參見下列【
    附註】）；惟因本法之罰金刑僅規定「（新臺幣）五百元以
    下罰金」，是其最低數額之宣告，即應回歸適用刑法第三十
    三條第五款之總則規定限制。又被告乙○○推由甲○○行使
    使公務員登載不實文書如本判決事實欄所載之行為後，刑法
    第三十三條第五款所定之罰金刑最低數額業有修正；茲依修
    正前刑法第三十三條第五款「罰金：（銀元）1 元以上。」
    暨現行法規所定貨幣單位折算新臺幣條例第二條所定折算比
    例而為換算，本法之罰金最低額度本應為銀元1 元即新臺幣
    3 元。乃依修正後刑法第三十三條第五款規定，即「罰金：
    新臺幣1,000 元以上，以百元計算之。」本法之罰金最低額
    度業已提高為新臺幣1,000 元。據此而為比較適用，修正後
    刑法第三十三條第五款之規定，顯然較不利於被告，本諸刑
    法第二條第一項所揭櫫之「從舊從輕」原則，被告如本判決
    事實欄所載之行為，自仍應適用修正前刑法第三十三條第五
    款規定，以銀元1 元即新臺幣3 元為本法「法定罰金刑」所
    得宣告之最低數額（最高法院95年度第八次刑事庭會議決議
    三(一)1.參照）。
    【附註】
    按為呼應刑法第三十三條第五款之修正，刑法施行法第一條
    之一第一項雖規定「中華民國九十四年一月七日刑法修正施
    行後，刑法分則編所定罰金之貨幣單位為新臺幣。」（95年
    6 月14日制定公布，並因配合刑法之修正施行，依刑法施行
    法第十條、第十條之一規定，自95年7 月1 日開始施行）；
    然考量刑法新制施行以後，刑法分則編所定罰金已無「罰金
    罰鍰提高標準條例」及「現行法規所定貨幣單位折算新臺幣
    條例」之適用，為使罰金數額趨於一致，避免新舊法律之比
    較適用，刑法施行法第一條之一第二項遂規定「九十四年一
    月七日刑法修正時，刑法分則編未修正之條文定有罰金者，
    自九十四年一月七日刑法修正施行後，就其所定數額提高為
    三十倍。但七十二年六月二十六日至九十四年一月七日新增
    或修正之條文，就其所定數額提高為三倍。」即在95年6 月
    30日以前，刑法分則編所定罰金之貨幣單位固為銀元，且部
    分條文亦應適用罰金罰鍰提高標準條例第一條前段規定提高
    倍數；且自95年7 月1 日以後，刑法分則編所定罰金之貨幣
    單位則為新臺幣，並應一律依刑法施行法第一條之一第二項
    規定，提高其倍數為三倍或三十倍不等。惟經互為折算結果
    ，無論新制施行前、後，刑法分則編所定罰金數額之內涵實
    無不同；即刑法分則編有關罰金刑之貨幣單位，雖已由「銀
    元」改為「新臺幣」，然法院所得判處之罰金最高數額實並
    無二致，即所涉刑罰之實質內涵俱未變更。是自95年7 月1
    日起，刑法分則編所定條文雖應一律適用刑法施行法第一條
    之一之規定（而不得再適用罰金罰鍰提高標準條例第一條之
    規定），然此既非法律變更，亦核無新舊法律比較適用之問
    題。
  (四)被告乙○○及甲○○、「鄧阿蘭」彼此間，就如本判決事實
    欄所載之行使使公務員登載不實文書犯行，皆有犯意之聯絡
    及行為之分擔，均為共同正犯。至被告乙○○推由甲○○行
    使使公務員登載不實文書如本判決事實欄所載之行為後，刑
    法第二十八條雖有文字修改，然考其修正理由，僅係意在排
    除「陰謀共同正犯」、「預備共同正犯」之適用，而與本案
    之共犯型態不生影響，即就本案共犯型態而論，新、舊法律
    並未異其旨趣，是亦不生新舊法律比較適用之問題，特此指
    明。
  (五)被告乙○○推由甲○○先、後於92年1 月9 日、93年5 月13
    日，持內容不實之戶籍謄本向內政部入出國及移民署申請大
    陸地區人民乙○○進入臺灣地區如本判決事實欄所載之行為
    後，刑法固已廢除「連續犯」應論以一罪之規定；惟連續數
    行為而犯同一之罪名，倘均在新法施行前者，於新法施行後
    ，亦應依刑法第二條第一項之規定，適用最有利於行為人之
    法律（最高法院95年度第八次刑事庭會議決議五(四)意旨參照
    ）。茲以本案情節而論，被告乙○○推由甲○○先、後於92
    年1 月9 日、93年5 月13日，持內容不實之戶籍謄本向內政
    部入出國及移民署申請大陸地區人民乙○○進入臺灣地區如
    本判決事實欄所載之前、後2 起行使使公務員登載不實文書
    犯行，均時間緊接，手法相類，所犯復係構成要件相同之法
    條罪名，顯係基於概括犯意而反覆為之，尤以其行為時間復
    均在刑法廢除「連續犯」規定以前，按諸修正前刑法第五十
    六條規定，本應依連續犯之規定論以一罪，較之新法刪除連
    續犯等規定而應一律予以數罪併罰之情節，修正前之規定顯
    然較有利於被告，本諸刑法第二條第一項所揭櫫之「從舊從
    新」原則，被告如本判決事實欄所示之前、後2 起行使使公
    務員登載不實文書犯行，自應適用修正前刑法第五十六條規
    定，以連續犯之一罪論，並加重其刑。
  (六)刑之酌科
    本院審酌被告乙○○利用上開不法手段進入臺灣地區，影響
    社會治安甚鉅；又被告乙○○推由甲○○向戶政機關謊報結
    婚，嚴重影響國家對戶政管理之正確性，兼之被告犯罪手段
    尚屬平和，案經查獲之初，猶飾詞推諉，迨至本案審理，始
    幡然改悔之犯後態度等一切犯罪情狀，量處如主文所示之刑
    。
  (七)關於中華民國九十六年罪犯減刑條例在本案之適用：
    按犯罪在96年4 月24日以前者，除中華民國九十六年罪犯減
    刑條例第三條第一項所列各罪經宣告死刑、無期徒刑或逾有
    期徒刑一年六月之刑而應不予減刑以外，其經宣告之有期徒
    刑、拘役或罰金，各應依中華民國九十六年罪犯減刑條例第
    二條第一項減其二分之一。茲本案被告之犯罪時間既在96年
    4 月24日以前（詳如本判決事實欄之所載），尤以核無中華
    民國九十六年罪犯減刑條例第三條第一項所列各款及同條例
    第五條等「例外不予減刑」規定之適用，是其當屬「應予減
    刑」。爰依中華民國九十六年罪犯減刑條例第七條、第二條
    第一項第三款規定，減其宣告刑之二分之一，併參酌法院辦
    理九十六年減刑案件應行注意事項所揭示意旨，於本判決
    之主文項下同時諭知其宣告刑及減得之刑；暨參照最高法院
    95年度第八次刑事庭會議五(一)意旨，依中華民國九十六年罪
    犯減刑條例第九條、刑法第二條第一項、修正前刑法第四十
    一條第一項前段、廢止前罰金罰鍰提高標準條例第二條、現
    行法規所定貨幣單位折算新臺幣條例第二條規定，就其減得
    之刑，諭知如主文所示之易科罰金折算標準。
  (八)末按刑法第二百十四條所謂使公務員登載不實事項於公文書
    罪，須一經他人之聲明或申報，公務員即有登載之義務，並
    依其所為之聲明或申報予以登載，而屬不實之事項者，始足
    構成，若其所為聲明或申報，公務員尚須為實質之審查，以
    判斷其真實與否，始得為一定之記載者，即非本罪所稱之使
    公務員登載不實（最高法院73年臺上字第1710號判例意旨參
    照）。另按大陸地區人民，須經主管機關許可始得進入臺灣
    地區；又大陸地區人民申請進入臺灣地區團聚、居留或定居
    者，應接受面談、按捺指紋並建檔管理之；未接受面談、按
    捺指紋者，不予許可其團聚、居留或定居之申請。臺灣地區
    與大陸地區人民關係條例第十條第一項、第十條之一分別定
    有明文。而主管機關內政部亦據此訂定「大陸地區人民進入
    臺灣地區許可辦法」、「大陸地區人民在臺灣地區依親居留
    長期居留或定居許可辦法」以資規範。從而，大陸地區人民
    申請進入臺灣地區，乃至大陸地區人民申請在臺灣地區依親
    居留、長期居留或定居，其申請入境或依親居留、長期居留
    、定居之事由是否屬實，主管機關應為實質審查，以判斷其
    真實與否，並非一經聲明，即有登載義務。茲本案臺灣地區
    人民甲○○以不實之事由，申請大陸地區人民即被告乙○○
    入境臺灣地區，乃至在臺灣地區依親居留、長期居留或定居
    ，既須經主管機關為實質之審查以為准駁之決定，縱主管機
    關疏於審查，致使朦混通過，准許入境或在臺居留，然揆之
    上開判例意旨，亦難認被告此部分所為，業已合於刑法第二
    百十四條使公務員登載不實罪之要件，而不成立刑法第二百
    十六條、第二百十四條之行使使公務員登載不實罪。為免疑
    異，特此指明。
  (九)同案共犯甲○○屢經本院傳喚而未到庭應訊，是甲○○涉案
    部分，自當俟其到庭或經緝獲後，再由本院另行審結。附此
    敘明。
據上論斷，應依刑事訴訟法第二百七十三條之一第一項、第二百
九十九條第一項前段，刑法第二條第一項、第二十八條、第二百
十六條、第二百十四條、修正前刑法第五十六條、修正前刑法第
四十一條第一項前段，刑法施行法第一條之一，廢止前罰金罰鍰
提高標準條例第二條，現行法規所定貨幣單位折算新臺幣條例第
二條，中華民國九十六年罪犯減刑條例第二條第一項第三款、第
七條、第九條，判決如主文。
本案經檢察官丙○○到庭執行職務。
中    華    民    國    98    年    6     月    10    日
                  刑事第四庭法  官  王慧惠
以上正本證明與原本無異。
如不服本判決應於收受送達後10日內向本院提出上訴書狀，並應
敘述具體理由；其未敘述上訴理由者，應於上訴期間屆滿後20日
內向本院補提理由書 (均須按他造當事人之人數附繕本)「切勿
逕送上級法院」。
中    華    民    國    98    年    6     月    10    日
                            書記官  王一芳
附錄論罪法條：
刑法第216 條
行使第210 條至第215 條之文書者，依偽造、變造文書或登載不
實事項或使登載不實事項之規定處斷。
刑法第214 條
明知為不實之事項，而使公務員登載於職務上所掌之公文書，足
以生損害於公眾或他人者，處3 年以下有期徒刑、拘役或5 百元
以下罰金。


司法院資訊處製作；財團法人民間司法改革基金會備份。
